【裁判字號】    99,上易,168
【裁判日期】    990818
【裁判案由】    請求返還借款
【裁判全文】
臺灣高等法院高雄分院民事判決         99年度上易字第168號
上  訴  人  甲○○
訴訟代理人  陳清朗律師
被 上訴 人  乙○○
訴訟代理人  高金印律師
上列當事人間因請求返還借款事件，對於民國99年3 月19日臺灣
屏東地方法院98年度訴字第262 號第一審判決提起上訴，本院於
99年8 月4 日辯論終結，茲判決如下：
    主  文
上訴駁回。
第二審訴訟費用由上訴人負擔。
    事 實 及 理 由
一、上訴人主張：訴外人曾壬珠為伊之外甥女，被上訴人於民國
    94年8 月3 日與曾壬珠結婚，嗣曾壬珠於96年3 月3 日死亡
    。曾壬珠生前於91年2 月4 日，曾出面向伊借款新台幣（下
    同）15萬元，並主動出具收據。惟因拖欠多時未還，曾壬珠
    始告知該筆款項乃被上訴人所借，將請被上訴人設定抵押權
    以擔保上開債務及將來借款。被上訴人遂於92年8 月間，提
    供其所有坐落屏東縣內埔鄉○○段410 地號土地及其上160
    建號門牌號碼同鄉○○村○○路94號建物（下稱系爭勝利路
    94號房地），暨坐落屏東縣內埔鄉○○段416 地號土地及其
    上155 建號門牌號碼同鄉○○村○○路106 號建物（下稱系
    爭勝利路106 號房地），為上訴人設定500 萬元之普通抵押
    權，均於同年月8 日辦畢登記，並約定債務清償日期為97年
    8 月15日。此後，被上訴人再透過曾壬珠，先後於93年5 月
    11日、11月1 日及11月24日，分別向伊借款50萬元、40萬元
    及50萬元，均約定97年8 月15日清償，連同前開15萬元，被
    上訴人共向伊借款155 萬元。其後曾壬珠僅清償5 萬元，故
    被上訴人尚積欠借款本金150 萬元。被上訴人既授權曾壬珠
    代理向伊借款，自應負返還之責，縱認曾壬珠為無代理權，
    被上訴人提供印鑑章及所有權狀等文件予曾壬珠設定抵押權
    ，亦應負表見代理授權人之責任。退而言之，若認曾壬珠為
    借款人，被上訴人為曾壬珠之繼承人，被上訴人因繼承關係
    ，仍應負返還借款之責任。爰依消費借貸及繼承之法律關係
    ，求為命被上訴人給付伊150 萬元，及自97年8 月16日起至
    清償日止之法定遲延利息，並願供擔保，請准宣告假執行之
    判決。
二、被上訴人則以：伊於91年2 月4 日尚不認識曾壬珠，曾壬珠
    自不可能代理伊向上訴人借款。且伊並未透過曾壬珠代理向
    上訴人借款155 萬元。伊於92年8 月6 日，以系爭勝利路94
    、106 號房地，各為上訴人設定500 萬元之普通抵押權，於
    92年8 月8 日辦畢登記，乃因曾壬珠要求伊給予保障，要求
    以上訴人名義設定抵押權所致，並非伊因借款而為上訴人設
    定抵押權。上訴人於辦理抵押權設定時既未到場，事後亦未
    曾持有他項權利證明書，復於伊將系爭勝利路94號房地移轉
    登記為曾壬珠所有後，於94年10月25日出具債務清償證明書
    ，以供塗銷系爭勝利路106 號房地之抵押權設定登記，顯見
    前述二項抵押權均屬通謀虛偽所設定，自難以此遂謂伊應依
    表見代理之規定負授權人之責任。又曾壬珠生前經濟情況不
    惡，並無向上訴人借款之必要，伊與曾壬珠之子女在曾壬珠
    生前，均未曾聽聞曾壬珠有向上訴人借款之事，尚難認曾壬
    珠生前曾向上訴人借款尚欠150 萬元未還。則上訴人依消費
    借貸或繼承之法律關係，請求伊給付150 萬元本息，即非有
    理等語，資為抗辯。
三、原審判決駁回上訴人之請求，上訴人不服，提起上訴，其上
    訴聲明：(一)原判決廢棄。(二)被上訴人應給付上訴人150 萬元
    ，及自97年8 月16日起至清償日止，按年息5%計算之利息。
    被上訴人則答辯聲明：上訴駁回。
四、兩造不爭執及爭執事項
甲、不爭執事項
  (一)被上訴人曾於92年8 月6 日，以其所有系爭勝利路94、106
    號房地，為上訴人各設定500 萬元之普通抵押權，均於同月
    8 日辦畢登記。
  (二)嗣被上訴人於94年10月19日將系爭勝利路94號房地贈與並移
    轉為其妻曾壬珠所有，上訴人於94年10月25日出具債務清償
    證明書，同意塗銷系爭勝利路106 號房地之抵押權設定登記
    （二者均於94年10月27日送屏東縣潮州地政事務所收件）。
  (三)曾壬珠於96年3 月3 日死亡，其與前夫盧桂福所生子女盧蓉
    春、盧建源、盧建競，與被上訴人協議分割曾壬珠之遺產，
    其中系爭勝利路94號房地分歸被上訴人取得。被上訴人並另
    提起訴訟，請求上訴人塗銷系爭勝利路94號房地上之抵押權
    設定登記，經判決被上訴人勝訴確定。
乙、爭執之事項
  (一)被上訴人有無透過曾壬珠向上訴人借款150 萬元未還？或有
    表見代理之事實？
  (二)曾壬珠有無向上訴人借款150 萬元未還？
  (三)上訴人請求自97年8 月16日起算遲延利息，是否於法有據？
五、本院之判斷
  (一)按當事人主張有利於己之事實者，就其事實有舉證之責任，
    民事訴訟法第277 條定有明文。又使用借貸係契約行為，原
    告主張使用借貸關係存在，應就使用借貸契約確已成立之事
    實，負舉證責任，若其先不能舉證，則被告就其抗辯事實即
    令不能舉證，或其所舉證據尚有疵累，自應駁回原告之請求
    （最高法院87年度台上字第2734號裁判參照）。本件上訴人
    主張其與被上訴人或曾壬珠間有使用借貸關係存在，為被上
    訴人所否認，上訴人自應就此事實負舉證責任。
  (二)上訴人主張被上訴人曾於91年2 月4 日透過曾壬珠向伊借款
    15萬元，又於93年5 月11日、11月1 日及11月24日，透過曾
    壬珠向伊借款50萬元、40萬元及50萬元，共借款155 萬元，
    其後清償其中5 萬元，故被上訴人尚積欠借款本金150 萬元
    云云，為被上訴人所否認。經查，被上訴人固於92年8 月6
    日以其所有系爭勝利路94號及106 號房地，各為上訴人設定
    500 萬元之普通抵押權，並於同月8 日辦畢登記。惟系爭勝
    利路106 號房地部分，因上訴人於94年10月25日出具清償證
    明，而塗銷抵押權設定登記，此有該債務清償證明書可稽（
    原審卷第106 頁），是被上訴人或曾壬珠就此抵押權設定部
    分縱有借款情事，該借款債務亦已因清償而消滅；又系爭勝
    利路94號房地部分，經被上訴人提起塗銷抵押權登記訴訟，
    經認定該抵押權並無擔保債權存在，而判決被上訴人勝訴確
    定，亦有台灣屏東地方法院（下稱屏東地院）97年度訴字第
    72號判決、本院97年度上字第149 號判決、最高法院98年度
    台上字第343 號裁定足憑（原審卷第174 至191 頁），此判
    決自有既判力，上訴人不得再主張系爭勝利路94號房地設定
    抵押權所擔保之債權尚屬存在。準此，被上訴人將系爭勝利
    路94號及106 號房地設定抵押權予上訴人，並不能證明上訴
    人有借款債權存在，是設定抵押權之目的是否為被上訴人給
    予曾壬珠結婚或經濟之保障，或兩造於94年間僅塗銷系爭勝
    利路106 號房地抵押權登記，而未塗銷系爭勝利路94號房地
    抵押權登記，或被上訴人就曾壬珠之遺產分配，願承受系爭
    勝利路94號房地之事實，均不能逕為推認上訴人於設定抵押
    權前後有本件借款債權存在。
  (三)參之證人即曾壬珠之友吳婇秀證稱：伊與曾壬珠都是在醫院
    從事看護工作，在屏東市國仁醫院、人愛醫院、內埔鄉龍泉
    醫院等醫院，伊等是同行，92年間認識；曾壬珠說她男朋友
    有家室，她阿姨對她說要要求男方給她一個保障，曾壬珠所
    謂保障係指要男方登記房子給她，後來伊聽說男方有把房子
    登記給她；曾壬珠沒有向伊提及有向她阿姨或其他人借過錢
    ，亦無聽她說有特別情事需要向別人借幾十萬元等語（原審
    卷第222 反面至223 頁），證人吳婇秀固係自曾壬珠之轉述
    而得知上情，惟若非真實，曾壬珠尚無編造虛情之必要，益
    見被上訴人所辯其以上開二棟房地為上訴人設定抵押權，係
    曾壬珠要求有所保障，為順應曾壬珠之意思而為等情，堪信
    為實在。是上訴人主張被上訴人係擔保15萬元借款，並作為
    日後再向其借款之擔保，而以上開二棟房地為其設定抵押權
    云云，與事實尚屬有間，不足採取。
  (四)上訴人雖又提出新光商業銀行存摺類往來明細表（原審卷第
    7 至14頁），證明其確於91年2 月4 日自其夫劉淡章之帳戶
    提領15萬元，於93年5 月11日提領52萬元，於同年11月1 日
    提領40萬元，於同月24日提領50萬元，惟此僅能證明上訴人
    有提領款項之事實，並不足以證明曾壬珠或其代理被上訴人
    確有於各該時間向上訴人借款，亦不能證明上訴人確有交付
    各該款項於曾壬珠。至上訴人主張上開帳戶在上開提領期日
    前後，有其他大筆金額之提領情形，而上訴人未藉此主張該
    其他大筆金額為被上訴人或曾壬珠所借，且上訴人於93年5
    月11日提領52萬元，但僅主張借款50萬元，未趁機主張該日
    貸與52萬元，可見上訴人主張並無不實云云，然此並無從遽
    謂上訴人於91年2 月4 日提領15萬元，於93年5 月11日提領
    52萬元其中50萬元，於同年11月1 日提領40萬元、於同月24
    日提領50萬元，均為借與被上訴人或曾壬珠，上訴人之主張
    尚難採取。
  (五)另證人即上訴人之夫劉淡章固證稱：91年2 月4 日曾壬珠向
    上訴人借錢時伊有在場，曾壬珠都是中午的時候來借錢，93
    年5 月11日曾壬珠來向上訴人借50萬元伊亦在場，曾壬珠要
    借錢的時候伊太太都會先告訴伊，經過伊同意才借；93年11
    月1 日、93年11月24日上訴人借40萬元及50萬元給曾壬珠的
    時候，伊也在場，上訴人在伊家拿錢給曾壬珠，曾壬珠向上
    訴人借錢有寫收據，但在設定抵押權之後，曾壬珠說有抵押
    權就不用收據，然後就拿回去等語（原審卷第212 頁）。上
    訴人亦主張依抵押權設定登記，有約定清償期限，故同意將
    4 紙收據返還曾壬珠云云（本院卷第14、48頁）。惟曾壬珠
    既於借款時出具收據，豈有僅設定抵押權而未清償，即將收
    據交還曾壬珠之理？且上訴人主張93年5 月11日、11月1 日
    及11月24日借款，該期日乃在92年8 月8 日被上訴人設定抵
    押權登記之後，上訴人應知悉設定抵押權登記後借款，仍需
    索取收據，以證明借款數額，焉有復將4 紙收據悉數返還之
    可能？是證人劉淡章所為證詞有違經驗法則，其真實性即堪
    置疑，自不足資為有利於上訴人之認定。
  (六)據此，上訴人主張被上訴人透過曾壬珠代理向其借款，或被
    上訴人有設定抵押權之表見事實，應依表見代理之規定負授
    權人之責任，或曾壬珠本人有向其借款，而積欠150 萬元云
    云，未能提出確切證據以資證明，則其請求被上訴人返還借
    款150 萬元本息，即屬無據。至被上訴人就其抗辯事實即令
    不能舉證，或其所舉證據尚有疵累，仍應駁回上訴人之請求
    。
六、綜上所述，上訴人本於消費借貸及繼承之法律關係，請求被
    上訴人給付150 萬元，及自97年8 月16日起至清償日止，按
    年息5%計算之利息，為無理由，應予駁回。又上訴人之訴既
    經駁回，其假執行之聲請已失所附麗，應併予駁回。原審為
    上訴人敗訴之判決，及駁回其假執行之聲請，並無不合。上
    訴意旨指摘原判決不當，求予廢棄改判，為無理由，應予駁
    回。本件事證已臻明確，兩造其餘攻擊防禦方法及舉證，核
    與判決結果不生影響，爰無論述之必要，附此敘明。
據上論結：本件上訴為無理由，依民事訴訟法第449 條第1 項、
第78條，判決如主文。
中    華    民    國    99    年    8     月    18    日
                            民事第五庭
                                審判長法官  蔡明宛
                                法      官  曾錦昌
                                法      官  魏式璧
以上正本證明與原本無異。
本判決不得上訴。
中    華    民    國    99    年    8     月    18    日
                                書  記  官  林佳蓉

司法院資訊處製作；財團法人民間司法改革基金會備份。
